最高法院民事判決　　　　　　　　　　　　　　　八十七年度台上字第一五六三號
　　上　訴　人　黃 文 傑
　　被 上訴 人　泰新工業股份有限公司
　　法定代理人　陳黃宇美
　　訴訟代理人　黃陽壽律師
右當事人間請求債務不履行損害賠償事件，上訴人對於中華民國八十六年五月六日台
灣高等法院第二審判決（八十五年度上字第一六七四號），提起上訴，本院判決如左
：
    主  文
原判決廢棄，發回台灣高等法院。
    理  由
本件上訴人主張：兩造於民國八十一年七月間訂立合約書，約定被上訴人將其生產之
洗衣粉等產品，委由伊辦理國防部福利總處（下稱福利總處）、中華民國合作社聯合
社（下稱聯合社）及台灣省各縣市消費合作社（下稱縣市合作社）等單位所採購公教
福利品之登記、議價、推銷及運送等各項業務之作業，報酬依實銷總金額百分之二按
月計付，期間一年。屆期經雙方二次續約，最後續約期間至八十五年六月三十日止。
詎被上訴人於八十四年七月十八日無端片面聲明自八十四年十一月一日起終止合約，
且通知各代送商關於軍公教業務及帳務處理均與被上訴人直接聯絡辦理，致伊每月損
失可得預期之利益新台幣（下同）十八萬元，自八十四年十一月一日起至八十五年六
月三十日合約期間屆滿尚有八個月，合計損失一百四十四萬元。又兩造締約之初，即
約定除被上訴人不再製造是項產品或伊不再經營此項業務之特殊原因外，雙方應續訂
合約，被上訴人違約終止契約，損害伊將來可得之利益，亦應賠償伊一百萬元等情。
求為命被上訴人給付伊二百四十四萬元及加付法定遲延利息之判決。
被上訴人則以：上訴人未盡善良管理人之注意義務，於八十四年六、七月間，未將伊
之肥皂、洗衣粉等六十六項產品，送至聯合社彰化分社等七家分社，致伊受有商譽及
遭聯合社罰款、終止銷售權益之危險及損失，伊依民法第五百四十九條第一項、第二
項、第五百六十一條第二項及系爭合約第二條第二項之約定終止合約，並無不合等語
，資為抗辯。
原審維持第一審所為上訴人敗訴之判決，駁回其上訴，係以：兩造於八十一年七月二
十一日訂立系爭合約，被上訴人將其生產之洗衣粉等產品委託上訴人辦理福利總處、
聯合社、縣市合作社等單位所採購公教福利品之登記、議價、推銷及運送等各項業務
之作業，報酬依實銷總金額百分之二按月計付，屆期經雙方續約，最後續約期間至八
十五年六月三十日止。被上訴人於八十四年七月十八日、同年八月二十五日，先後二
次通知上訴人自八十四年十一月一日起終止系爭合約等情，為兩造所不爭，並有合約
書及被上訴人函可稽，自屬真實。系爭契約係由商業主體即被上訴人授與上訴人於一
定處所繼續性的辦理上開商號業務，且上訴人須以被上訴人之名義為之，為兩造所不
爭，其性質應屬代辦商契約。系爭契約雖定有期限，惟依民法第五百六十一條第二項
規定：「當事人之一方，因非可歸責於自己之事由，致不得不終止契約者，得不先期
通知而終止之。」此項規定於定期及不定期代辦商契約均有其適用。查上訴人於八十
四年六、七月份，未依約將被上訴人之肥皂、洗衣粉等六十六項產品送至聯合社彰化
分社等七家分社，有聯合社業務部八十四年八月十四日通知單及六－一、六－二批次
未交清明細表、該社八十四年八月二十八日函及七－一、七－二批次未交清明細表、
八十四年七月份供銷品進銷存分類分戶總帳、領款通知單、八十五年八月二日函可憑
，上訴人以啟聚實業股份有限公司名義覆函予上訴人，亦承認「彰化地區六月份部分
未進貨，查係代辦商黃順和先生疏忽所致」，上訴人之代送商黃順和未按期送貨，仍
屬可歸責於上訴人之事由。被上訴人除因而受有營業損失外，在該未送貨地區，產品
已缺乏競爭力，消費者之購買習慣亦可能改變，被上訴人以有不得不終止契約之事由
，終止系爭契約，自屬有據。次查系爭合約第二條第二項約定：「若有特殊原因，需
終止合約時，甲（即被上訴人）、乙（即上訴人）方應於三個月前通知對方。」上訴
人於八十四年六、七月份未依約送貨，致被上訴人受有業務損失，且因而有受罰及遭
解約或停貨之危險，有聯合社八十四年八月二十八日（八四）全聯業字第二三三三號
函附八十四年七月份違約罰款統計表可考，復為上訴人所不爭，自應認有特殊原因，
被上訴人依上開約定終止系爭契約，亦無不合。從而，上訴人主張被上訴人違約終止
契約，請求其賠償損害二百四十四萬元及加付法定遲延利息，洵屬無據，不應准許等
詞，為其判斷之基礎。
查上訴人主張：伊之彰化地區代送商黃順和於八十四年六、七月份，因不滿被上訴人
遲發佣金，而未送貨，伊獲知後，已將其辭退，另聘他人負責，自同年八月起恢復業
務之順暢進行。被上訴人所稱未送貨之六十六項產品，係將每一項目重複訂貨計算，
實際上僅有八項，金額未逾二十四萬元，祇佔年營業額之四百五十分之一。伊代辦之
事務，包括福利總處、聯合社、縣市合作社，應送貨之福利處、站達一百餘個，數年
來從未有誤，僅有上開未送貨情形，並非重大，且經伊盡力奔走交涉，已獲聯合社免
除未送貨罰款，並無遭解約或停止進貨之處分等語（見原審卷九二頁背面、九三頁）
。倘若非虛，能否僅以上訴人有上開未依約送貨之情形，即認有民法第五百六十一條
第二項所定不得不終止契約之事由，或系爭合約第二條第二項約定需終止合約之特殊
原因，尚非無疑。原審就此未詳加調查審認，遽為上訴人不利之判決，殊嫌速斷。上
訴論旨，指摘原判決不當，求予廢棄，非無理由。
據上論結，本件上訴為有理由。依民事訴訟法第四百七十七條第一項、第四百七十八
條第一項，判決如主文。
中      華      民      國    八十七    年      七      月      九      日
                              最高法院民事第四庭
                                  審判長法官  林  奇  福
                                        法官  許  朝  雄
                                        法官  陳  國  禎
                                        法官  李  彥  文
                                        法官  陳  重  瑜
      右正本證明與原本無異
                                              書  記  官
中      華      民      國    八十七    年      七      月     二十     日
